ACORDAO-COMPLETO-2526200

ACÓRDÃO 2434/2022 ATA 13/2022 - PRIMEIRA CÂMARA

VISTOS, relatados e discutidos estes autos de tomada de contas especial instaurada pelo Ministério do Desenvolvimento Regional em desfavor de Paulo de Souza, ex-prefeito de Boa Saúde/RN (2001/2004) , e da empresa STH Serviços de Topo Hidrografia Ltda., pela não comprovação da regular aplicação dos recursos repassados por meio do Convênio 210/2003-MI, que tinha por objeto a "Construção de Barragem no Rio Trairi";
ACORDAM os Ministros do Tribunal de Contas da União, reunidos em Sessão da 1ª Câmara, ante as razões expostas pelo Relator, em:
9.1. julgar irregulares as contas do Sr. Paulo de Souza (CPF XXX.779.024-XX) e da empresa STH Serviços de Topo Hidrografia Ltda (CNPJ: 08.593.709/0001-50) , com fundamento nos arts. 1º, inciso I, 16, inciso III, alínea "c", da Lei 8.443/1992, c/c os arts. 1º, inciso I, e 209, inciso III, do Regimento Interno do TCU;
9.2. condenar, de forma solidária, o espólio ou os sucessores do Sr. Paulo de Souza (CPF XXX.779.024-XX) , até o limite do patrimônio transferido, e a empresa STH Serviços de Topo Hidrografia Ltda. (CNPJ: 08.593.709/0001-50) , com fundamento no art. 19, caput, da Lei 8.443/1992, c/c o art. 210 do RI/TCU, ao pagamento das quantias a seguir especificadas, com a fixação do prazo de 15 (quinze) dias, a contar da notificação, para comprovar, perante o Tribunal (art. 23, inciso III, alínea "a", da Lei 8.443/1992, c/c o art. 214, inciso III, alínea "a", do RI/TCU) , o recolhimento da dívida aos cofres do Tesouro Nacional, atualizada monetariamente e acrescida dos juros de mora, calculados da data indicada até a data do efetivo recolhimento e com o abatimento de valores acaso já satisfeitos, na forma prevista na legislação em vigor:
	DATA DA OCORRÊNCIA 
	VALOR ORIGINAL (R$) 

	01/07/2004
	3.946,80

	26/08/2004
	70.000,00

	28/09/2004
	60.200,00

	13/10/2004
	25.425,02

	27/10/2004
	60.114,00

	22/11/2004
	40.139,00

	03/12/2004
	24.508,65

	13/12/2004
	25.622,45

	20/12/2004
	20.044,08

9.3. autorizar, desde logo, a cobrança judicial da dívida, caso não atendidas as notificações, na forma do disposto no art. 28, inciso II, da Lei 8.443/1992;
9.4. autorizar, desde logo, caso solicitado e o processo não tenha sido remetido para cobrança judicial, o pagamento da dívida em até 36 (trinta e seis) parcelas mensais e consecutivas, nos termos do art. 26 da Lei 8.443/1992, c/c o art. 217 do Regimento Interno/TCU, fixando-se o vencimento da primeira parcela em 15 (quinze) dias, a contar do recebimento da notificação, e o das demais a cada mês, devendo incidir sobre cada valor mensal os correspondentes acréscimos legais, na forma prevista na legislação em vigor, sem prejuízo de alertar os responsáveis de que a falta de comprovação do recolhimento de qualquer parcela implicará o vencimento antecipado do saldo devedor;
9.5. encaminhar cópia deste acordão ao Procurador-Chefe da Procuradoria da República no Rio Grande do Norte, nos termos do § 3º do art. 16 da Lei 8.443/1992, c/c o § 7º do art. 209 do Regimento Interno do TCU, para adoção das medidas que entender cabíveis;
9.6. notificar o Ministério do Desenvolvimento Regional e os responsáveis acerca da presente deliberação.

Tomada de contas especial instaurada para apurar possíveis prejuízos em convênio firmado pelo Ministério do Desenvolvimento Regional com o Município de Boa Saúde-RN para a "Construção de Barragem no Rio Trairi".

Primeira Câmara

Município de Boa Saúde/RN.

3. Responsáveis: Paulo de Souza (XXX.779.024-XX); STH Serviços de Topo Hidrografia Ltda. (08.593.709/0001-50).

13.1. Ministros presentes: Walton Alencar Rodrigues (Presidente), Benjamin Zymler e Vital do Rêgo (Relator).
13.2. Ministro-Substituto convocado: Augusto Sherman Cavalcanti.
13.3. Ministro-Substituto presente: Weder de Oliveira.

VITAL DO RÊGO

Adoto como parte do relatório a instrução elaborada pela Secretaria de Controle Externo de Tomada de Contas Especial (peça 138) , a seguir transcrita com os ajustes de forma pertinentes, a qual contou com a anuência de seus dirigentes (peças 139 e 140) :
INTRODUÇÃO
Cuidam os autos de tomada de contas especial instaurada pelo Ministério do Desenvolvimento Regional, em desfavor de Paulo de Souza (CPF: XXX.779.024-XX) e STH Serviços de Topo Hidrografia Ltda (CNPJ: 08.593.709/0001-50) , em razão de não comprovação da regular aplicação dos recursos repassados por meio do Convênio 210/2003-MI (peça 25) , registro Siafi 499245, firmado entre o então Ministério da Integração Nacional e o município de Boa Saúde - RN, e que tinha por objeto a "Construção de Barragem no Rio Trairi	".
HISTÓRICO
Em 24/1/2018, com fundamento na IN/TCU 71/2012, alterada pela IN/TCU 76/2016 e DN/TCU 155/2016, o dirigente da instituição Ministério do Desenvolvimento Regional autorizou a instauração da tomada de contas especial (peça 101) . O processo foi registrado no sistema e-TCE com o número 219/2018.
O Convênio 210/2003-MI, registro Siafi 499245, foi firmado no valor de R$ 338.906,54, sendo R$ 330.000,00 à conta do concedente e R$ 8.906,54 referentes à contrapartida do convenente. Teve vigência de 30/12/2003 a 27/2/2005, com prazo para apresentação da prestação de contas em 20/3/2018. Os repasses efetivos da União totalizaram R$ 330.000,00 (peça 30) .
A prestação de contas (peça 36) e complementações enviadas foram analisadas por meio dos documentos constantes no processo (peças 20, 26, 33, 42, 43, 49, 76, 77, 87, 90, 96 e 99) .
O fundamento para a instauração da Tomada de Contas Especial, conforme consignado na matriz de responsabilização elaborada pelo tomador de contas, foi a constatação da seguinte irregularidade: 
O responsável executou obra menor do que o pactuado no Plano de Trabalho, foi constatado pela área técnica a deterioração precoce da obra, consequentemente a não funcionalidade da obra e o não atingimento dos benefícios sociais esperado, visto comprovado a deficiência de armazenamento de água no montante.
O responsável arrolado na fase interna foi devidamente comunicado e, diante da ausência de justificativas suficientes para elidir a irregularidade e da não devolução dos recursos, instaurou-se a tomada de contas especial.
No relatório (peça 106) , o tomador de contas concluiu que o prejuízo importaria no valor original de R$ 330.000,00, imputando-se a responsabilidade a Paulo de Souza, prefeito do município de Boa Saúde, no período de 1/1/2001 a 31/12/2004, na condição de gestor dos recursos.
Em 3/4/2019, a Controladoria-Geral da União emitiu o relatório de auditoria (peça 107) , em concordância com o relatório do tomador de contas. O certificado de auditoria e o parecer do dirigente do órgão de controle interno concluíram pela irregularidade das presentes contas (peças 108 e 109) .
Em 8/4/2019, o ministro responsável pela área atestou haver tomado conhecimento das conclusões contidas no relatório e certificado de auditoria, bem como do parecer conclusivo do dirigente do órgão de controle interno, manifestando-se pela irregularidade das contas, e determinou o encaminhamento do processo ao Tribunal de Contas da União (peça 110) .
Apesar de o tomador de contas não haver incluído STH Serviços de Topo Hidrografia Ltda como responsável neste processo, após análise realizada sobre a documentação acostada aos autos, conclui-se que sua responsabilidade deve ser incluída, uma vez que há evidências de que tenha tido participação na irregularidade aqui verificada.
Em instrução preliminar (peça 113) , foi proposta a citação de Paulo de Souza, prefeito municipal, no período de 1/1/2001 a 31/12/2004, na condição de gestor dos recursos, em solidariedade com a empresa STH Serviços de Topo Hidrografia Ltda., na condição de contratada e beneficiária dos pagamentos pela execução da obra, em relação à seguinte irregularidade: imprestabilidade do objeto do Convênio 210/2003-MI (Siafi 499245) , firmado entre o então Ministério da Integração Nacional e o município de Boa Saúde-RN, que teve como objeto a construção de barragem do Rio Trairi, sem aproveitamento útil da parcela executada, por motivo de inexecução parcial e execução com falhas técnicas ou de qualidade.
Após a anuência do corpo dirigente desta unidade técnica (peças 114-115) , os responsáveis foram regularmente notificados.
ANÁLISE DOS PRESSUPOSTOS DE PROCEDIBILIDADE DA IN/TCU 71/2012
Avaliação de Viabilidade do Exercício do Contraditório e Ampla Defesa
Verifica-se que não houve o transcurso de mais de dez anos desde o fato gerador sem que tenha havido a notificação dos responsáveis pela autoridade administrativa federal competente (art. 6º, inciso II, c/c art. 19 da IN/TCU 71/2012, modificada pela IN/TCU 76/2016) , uma vez que o fato gerador da irregularidade sancionada ocorreu em 31/12/2004 (fim da gestão do prefeito) , e um dos responsáveis foi notificado sobre a irregularidade pela autoridade administrativa competente conforme abaixo:
Paulo de Souza foi notificado das irregularidades por diversas vezes: 3/2007, 12/2010, 6/2012, 5/2013, 4/2014, 9/2017 e 12/2017 (peças 45, 51, 78, 88, 91, 97 e 100) , conforme relatório do tomador de contas (peça 106) .
STH Serviços de Topo Hidrografia Ltda, responsável não notificado na fase interna (arrolado nesta fase processual) . Entretanto, em 2013 (peça 96, p. 17) , a empresa vistoria a obra, a fim de subsidiar justificativas apresentadas pelo gestor, restando provado que, desde aquele ano, ela tem conhecimento das irregularidades apontadas.
Valor de Constituição da TCE 	
Verifica-se, ainda, que o valor atualizado do débito apurado (sem juros) em 1/1/2017 é de R$ 691.581,00, portanto, superior ao limite mínimo de R$ 100.000,00, na forma estabelecida conforme os arts. 6º, inciso I, e 19 da IN/TCU 71/2012, modificada pela IN/TCU 76/2016. 
OUTROS PROCESSOS/DÉBITOS NOS SISTEMAS DO TCU COM OS MESMOS RESPONSÁVEIS
Informa-se que foi encontrado processo no Tribunal com os mesmos responsáveis:
	Responsável
	Processos

	Paulo de Souza
	Processo 017.909/2005-1 [TCE, encerrado, "TRANSFORMADO EM TCE - UDITORIA-CONFORM.-REG.FISCALIS Nº1067/05, NA PM DE BOA SAÚDE-RN-PERÍODO 13/10 A 11/11/2005, C/OBJETIVO DE VERIF.A REGULARIDADE DA APLIC.RECURSOS FEDERAIS (CONVÊNIOS) REPASSADOS AO MUNICÍPIO C/ ÊNFASE NA IDENTIFICAÇÃO DE POSSÍVEIS FRAUDES E DESVIOS. "]

	STH Serviços de Topo Hidrografia Ltda.
	Processo 015.594/2011-4 [CBEX, encerrado, "COBRANÇA EXECUTIVA DE MULTA ORIGINÁRIA DO (S) AC (S) AC-3.142-18/2010-1C, REFERENTE AO TC Processo 015.854/2006-0"]
Processo 015.590/2011-9 [CBEX, encerrado, "COBRANÇA EXECUTIVA DE DÉBITO ORIGINÁRIA DO (S) AC (S) AC-3.142-18/2010-1C, REFERENTE AO TC Processo 015.854/2006-0"]
Processo 015.854/2006-0 [TCE, encerrado, "TCE INST. CONTRA O SR. JOSÉ TEIXEIRA DE SOUZA JÚNIOR, PELA EXECUÇÃO IRREGULAR DO CONV. Nº 196/2000-MI, CELEBRADO COM A PM DE SERRINHA/RN, CÓD. SIAFI Nº 404327"]

A tomada de contas especial está, assim, devidamente constituída e em condição de ser instruída.
EXAME TÉCNICO			 
Na instrução precedente (peça 113) , houve a delimitação da responsabilidade pelo débito consignado nestas contas, envolvendo a apuração dos fatos, a identificação de dois responsáveis e a quantificação do dano ao erário, dando ensejo à proposta de citação deles. As propostas foram realizadas nos seguintes termos:
Irregularidade: imprestabilidade do objeto do Convênio 210/2003-MI (Siafi 499245) , firmado entre o então Ministério da Integração Nacional e o município de Boa Saúde-RN, que teve como objeto a construção de barragem do Rio Trairi, sem aproveitamento útil da parcela executada, por motivo de inexecução parcial e execução com falhas técnicas ou de qualidade.
Responsável: Paulo de Souza
Conduta: realizar pagamento por serviços inexecutados ou executados com falhas técnicas e/ou de qualidade com relação ao objeto do Convênio 210/2003-MI (Siafi 499245) , firmado entre o então Ministério da Integração Nacional e o município de Boa Saúde-RN.
Nexo de causalidade: o pagamento por serviços inexecutados ou executados com falhas técnicas e/ou de qualidade do objeto do Convênio 210/2003-MI (Siafi 499245) , firmado entre o então Ministério da Integração Nacional e o município de Boa Saúde-RN, acarretou a ausência do benefício social esperado, resultando em dano ao erário correspondente aos pagamentos realizados.
Responsável: STH Serviços de Topo Hidrografia Ltda.
Conduta: receber o pagamento por serviços inexecutados ou executados com falhas técnicas e/ou de qualidade, no âmbito do objeto do Convênio 210/2003-MI (Siafi 499245) , firmado entre o então Ministério da Integração Nacional e o município de Boa Saúde-RN.
Nexo de causalidade: o recebimento do pagamento por serviços inexecutados ou executados com falhas técnicas e/ou de qualidade, no âmbito do objeto do Convênio 210/2003-MI (Siafi 499245) , firmado entre o então Ministério da Integração Nacional e o município de Boa Saúde-RN, acarretou a ausência do benefício social esperado, resultando em dano ao erário, correspondente à totalidade dos recursos recebidos pela empresa.
Conforme Despacho de Conclusão das Comunicações Processuais (peça 98) , as providências inerentes às comunicações processuais foram concluídas.
A tabela a seguir retrata os expedientes, resposta à citação/audiência e demais comunicações, com referência à localização daqueles elementos no processo:	
	Responsável
	Ofício/AR
	Resposta

	Paulo de Souza
	peças 118 e 120
	121

	STH Serviços de Topo Hidrografia Ltda.
	peças 119, 124, 128-129, 132-136
	Não houve

Fonte: Despacho Seproc (peça 137) e consulta ao processo; pesquisas (peças 116, 117, 127, 130 e 131) - todos foram notificados em endereço constante da base da Receita Federal e/ou dos próprios autos (inclusive o representante legal da empresa) .
Da validade da notificação
Preliminarmente, cumpre tecer breves considerações sobre a forma como são realizadas as comunicações processuais no TCU. A esse respeito, destacam-se o art. 179, do Regimento Interno do TCU (Resolução 155, de 4/12/2002) , e o art. 4º, inciso III, § 1º, da Resolução TCU 170, de 30 de junho de 2004, in verbis:
Art. 179. A citação, a audiência ou a notificação, bem como a comunicação de diligência, far-se-ão: 
I - mediante ciência da parte, efetivada por servidor designado, por meio eletrônico, fac-símile, telegrama ou qualquer outra forma, desde que fique confirmada inequivocamente a entrega da comunicação ao destinatário; 
II - mediante carta registrada, com aviso de recebimento que comprove a entrega no endereço do destinatário; 
III - por edital publicado no Diário Oficial da União, quando o seu destinatário não for localizado (...) 
Art. 3º As comunicações serão dirigidas ao responsável, ou ao interessado, ou ao dirigente de órgão ou entidade, ou ao representante legal ou ao procurador constituído nos autos, com poderes expressos no mandato para esse fim, por meio de: 
I - correio eletrônico, fac-símile ou telegrama; 
II - servidor designado; 
III - carta registrada, com aviso de recebimento; 
IV - edital publicado no Diário Oficial da União, quando o seu destinatário não for localizado, nas hipóteses em que seja necessário o exercício de defesa". 
Art. 4º. Consideram-se entregues as comunicações: 
I - efetivadas conforme disposto nos incisos I e II do artigo anterior, mediante confirmação da ciência do destinatário; 
II - realizadas na forma prevista no inciso III do artigo anterior, com o retorno do aviso de recebimento, entregue comprovadamente no endereço do destinatário; 
III - na data de publicação do edital no Diário Oficial da União, quando realizadas na forma prevista no inciso IV do artigo anterior. 
§ 1º O endereço do destinatário deverá ser previamente confirmado mediante consulta aos sistemas disponíveis ao Tribunal ou a outros meios de informação, a qual deverá ser juntada ao respectivo processo. (...) (Grifos acrescidos) 
Bem se vê, portanto, que a validade da citação via postal não depende de que o aviso de recebimento seja assinado pelo próprio destinatário da comunicação, o que dispensa, no caso em tela, a entrega do AR em "mãos próprias". A exigência da norma é no sentido de o Tribunal verificar se a correspondência foi entregue no endereço correto, residindo aqui a necessidade de certeza inequívoca. 
Não é outra a orientação da jurisprudência do TCU, conforme se verifica dos julgados a seguir transcritos:
São válidas as comunicações processuais entregues, mediante carta registrada, no endereço correto do responsável, não havendo necessidade de que o recebimento seja feito por ele próprio (Acórdão 3648/2013-TCU-Segunda Câmara, Relator Ministro JOSÉ JORGE) ;
É prescindível a entrega pessoal das comunicações pelo TCU, razão pela qual não há necessidade de que o aviso de recebimento seja assinado pelo próprio destinatário. Entregandose a correspondência no endereço correto do destinatário, presume-se o recebimento da citação. (Acórdão 1019/2008-TCU-Plenário, Relator Ministro BENJAMIN ZYMLER) ;
As comunicações do TCU, inclusive as citações, deverão ser realizadas mediante Aviso de Recebimento - AR, via Empresa Brasileira de Correios e Telégrafos, bastando para sua validade que se demonstre que a correspondência foi entregue no endereço correto. (Acórdão 1526/2007-TCU-Plenário, Relator Ministro AROLDO CEDRAZ) .
A validade do critério de comunicação processual do TCU foi referendada pelo Supremo Tribunal Federal, nos termos do julgamento do MS-AgR 25.816/DF, por meio do qual se afirmou a desnecessidade da ciência pessoal do interessado, entendendo-se suficiente a comprovação da entrega do "AR" no endereço do destinatário:
Ementa: agravo regimental. Mandado de segurança. Desnecessidade de intimação pessoal das decisões do tribunal de contas da união. art. 179 do regimento interno do TCU. Intimação do ato impugnado por carta registrada, iniciado o prazo do art. 18 da lei nº 1.533/51 da data constante do aviso de recebimento. Decadência reconhecida. Agravo improvido.
O envio de carta registrada com aviso de recebimento está expressamente enumerado entre os meios de comunicação de que dispõe o Tribunal de Contas da União para proceder às suas intimações.
O inciso II do art. 179 do Regimento Interno do TCU é claro ao exigir apenas a comprovação da entrega no endereço do destinatário, bastando o aviso de recebimento simples. 
Da revelia da empresa responsável STH Serviços de Topo Hidrografia Ltda.
No presente caso, a citação da empresa responsável se deu pela entrega do Ofício 26748/2021-TCU/Seproc, em endereço constante dos próprios autos, conforme faz prova o aviso de recebimento (AR) entregue e a pesquisa de endereço (peças 131, 134 e 135) , após tentativas de envio para os endereços da empresa e de seu representante legal (Paulo Roberto Moreno) constante na Base de Dados da Receita Federal do Brasil - Sistema CPF, conforme faz prova os demais ofícios, avisos de recebimento (devolvidos) e pesquisas de endereço (peças 116-117, 119, 124, 128-130, 132-133 e 136) .
Em consonância com os normativos do TCU, cujos dispositivos foram destacados anteriormente, consideram-se entregues as comunicações com o retorno dos avisos de recebimento, entregues comprovadamente no endereço do destinatário, como foi o presente caso, cujo aviso foi datado de 15/6/2021 (peça 135) .
Nos processos do TCU, a revelia não leva à presunção de que seriam verdadeiras todas as imputações levantadas contra o responsável, diferentemente do que ocorre no processo civil, em que a revelia do réu opera a presunção da verdade dos fatos narrados pelo autor (Acórdão 1009/2018-TCU-Plenário, Relator: Bruno Dantas; 2369/2013 - TCU - Plenário, Relator: Benjamin Zymler e 2449/2013 - TCU - Plenário, Relator: Benjamin Zymler) . Dessa forma, a avaliação da responsabilidade da empresa não pode prescindir da prova existente no processo ou para ele carreada. 
Ao não apresentar sua defesa, a empresa responsável deixou de produzir prova da regular aplicação dos recursos públicos por ela recebidos em decorrência da obra para a qual fora contratada. 
Mesmo as alegações de defesa não sendo apresentadas, considerando o princípio da verdade real que rege esta Corte, procurou-se buscar, em manifestações da responsável na fase interna desta Tomada de Contas Especial e/ou neste processo, se havia algum argumento que pudesse ser aproveitado a seu favor. Contudo, tal providência mostrou-se infrutífera.
Tampouco lhe aproveitam os argumentos apresentados pela defesa do ex-prefeito (citado em solidariedade pelo mesmo débito e irregularidade) , no que concerne às circunstâncias objetivas, com base no art. 161 do Regimento Interno do TCU, adiante analisada.
Em se tratando de processo em que a parte interessada não se manifestou acerca das irregularidades imputadas, não há elementos para que se possa efetivamente aferir e reconhecer a ocorrência de boa-fé na conduta do responsável, podendo este Tribunal, desde logo, proferir o julgamento de mérito pela irregularidade das contas, conforme os termos dos §§ 2º e 6º do art. 202 do Regimento Interno do TCU. 
Esse entendimento está amparado nos Acórdão 2064/2011-TCU-Primeira Câmara (relator: Ubiratan Aguiar) , 6.182/2011-TCU-1ª Câmara (relator: Weber de Oliveira) , 4.072/2010-TCU-1ª Câmara (Relator: Valmir Campelo) , 1.189/2009-TCU-1ª Câmara (Relator: Marcos Bemquerer) , 731/2008-TCU-Plenário (Relator: Aroldo Cedraz) .
Dessa forma, a empresa responsável STH Serviços de Topo Hidrografia Ltda. deve ser considerada revel, nos termos do art. 12, §3º, da Lei 8.443/1992, devendo as suas contas serem julgadas irregulares, condenando-a ao débito apurado (solidário com o outro responsável) , sem a aplicação da multa prevista no art. 57 da Lei 8.443/1992, dada à prescrição da pretensão punitiva deste Tribunal no presente feito, como será abordado adiante.
Da defesa do responsável Paulo de Souza
O ex-prefeito, por intermédio de seu procurador constituído, apresentou suas alegações de defesa, sem juntar nenhum documento comprobatório de seus argumentos.
Do arrazoado apresentado (peça 121) , observam-se os argumentos sintetizados a seguir.
A prescritibilidade da pretensão do ressarcimento ao erário e da pretensão punitiva por parte do TCU. O Supremo Tribunal Federal vem se pronunciando de forma contrária à tese da imprescritibilidade do débito, conforme se verificou no julgamento do RE-669.069 (tema 666) e no RE-636.866 (tema 899) , entendimento diametralmente oposto ao defendido pelo TCU. Também há precedente daquela Corte indicando a aplicação prescricional do prazo de cinco anos para o exercício da pretensão punitiva do TCU, conforme MS 32.201/DF. A prescrição quinquenal está amparada em tradição do ordenamento jurídico brasileiro, prevista no Decreto 20.910/32, na Lei 5.172/66 (Código Tributário Nacional) e na Lei 9.784/1999, que regula o processo administrativo em âmbito federal. Assim, o termo "a quo" da prescrição na fase administrativa foi a data de 30/12/2008, considerando o prazo prescricional de 5 anos e a vigência do convênio de 30/12/2003 a 27/02/2005.
A presente TCE foi instaurada no ano de 2019, quando já decorridos onze anos do prazo quinquenal prescricional, tendo o defendente sido notificado somente em dezembro/2020, enquanto o inquérito instaurado pela Polícia Federal na fiscalização das obras conveniadas foi arquivado, por ausência de pressupostos para prosseguir.
O defendente inaugurou e entregou a obra conveniada, que foi recebida pela população local do município.
A fiscalização da execução da obra realizada à época pela Polícia Federal concluiu pelo arquivamento do inquérito, diante da regularidade dela, que foi concluída conforme pactuado no plano de trabalho, com funcionalidade e atingimento dos benefícios sociais esperados.
A ausência de "serviços não executados" e de dano ao erário, seja por parte da empresa contratada para execução da obra, seja pelo gestor municipal.
A responsabilidade civil do construtor pela obra executada é de cinco anos, a contar da sua conclusão e entrega formal, de modo que no presente caso cessou em 31/12/2009.
Não se pode ligar o estado atual da barragem à suposta (e falsa) negligência ou irregularidade da obra quando de sua execução. Se recentemente, no ano de 2018/2019, a fiscalização do TCU apurou deterioração da obra, tal fato decorre certamente da falta de manutenção, por parte da atual gestão do município, já que toda obra precisa de manutenção para não perecer.
Requer, ao final, que se ateste a regularidade da obra da barragem e, na remota hipótese de não ser esta a conclusão, que acolha a tese da prescrição da pretensão punitiva e de ressarcimento suscitada.
Análise da defesa do ex-prefeito
As questões preliminares suscitadas pela defesa podem ser resumidas pela ausência de pressupostos de procedibilidade da TCE e a ocorrência da prescrição das pretensões de ressarcimento e de punibilidade do TCU.
Dos pressupostos de procedibilidade da TCE
A análise dos pressupostos de procedibilidade da TCE leva em conta a possibilidade de dispensa da instauração daquele processo prevista no art. 6°, inciso II, c/c art. 19 da IN TCU 71/2012, fundada no possível prejuízo ao exercício da defesa por conta do interstício de mais de dez anos entre a data provável do fato gerador e a primeira notificação do responsável pela autoridade administrativa. 
No presente caso, conforme já discorrido anteriormente nesta instrução, não houve o transcurso de mais de dez anos desde o fato gerador sem que tenha havido a notificação dos responsáveis pela autoridade administrativa federal competente, a partir do seguinte contexto fático descrito a seguir.
Em relação ao ex-prefeito, o fato gerador da irregularidade sancionada ocorreu em 31/12/2004 (fim da sua gestão, considerando a tipologia da irregularidade em comento) , e ele foi notificado das irregularidades por diversas vezes: 3/2007, 12/2010, 6/2012, 5/2013, 4/2014, 9/2017 e 12/2017 (peças 45, 51, 78, 88, 91, 97 e 100) , conforme relatório do tomador de contas (peça 106) .
Quanto à empresa, ainda que não se adote a mesma data do fato gerador da irregularidade, mas as datas dos pagamentos a ela realizados (que correspondem às datas dos fatos geradores do débito - art. 9, II, da IN/TCU 71/2012) , realizados no período entre 1/7/2004 a 20/12/2004, ela teve conhecimento das irregularidades apontadas por ter participado/realizado vistoria técnica da obra em 2013 (peça 96, p. 17) , a fim de subsidiar justificativas apresentadas pelo gestor à época (sobre este fato não houve contestação) .
Logo, o fato de a TCE ter sido instaurada apenas em 2019 não implicou na ausência de pressupostos de procedibilidade do processo, de modo que deve ser dado prosseguimento ao feito.
Da Prescrição das Pretensões Punitiva e Ressarcitória a cargo do TCU
Como se sabe, o Supremo Tribunal Federal - STF, no Recurso Extraordinário - RE 636.886, fixou a tese, com repercussão geral reconhecida, de que "é prescritível a pretensão de ressarcimento ao erário fundada em decisão de Tribunal de Contas" (Tema 899) . Não obstante as indagações acerca da abrangência da tese firmada, no sentido de que se circunscreveria apenas ao processo de execução (em outras palavras, inaplicável à pretensão de ressarcimento exercida nos autos do processo de TCE) , verifica-se que o STF, mediante decisões prolatadas pelas duas turmas, tem decidido de forma reiterada que se aplica à pretensão sancionatória e ressarcitória a cargo do Tribunal de Contas da União o prazo prescricional de 5 (cinco) anos previsto na Lei 9.873/1999.
Seja por aplicação direta ou por analogia, a orientação sufragada é no sentido de que o prazo de 5 anos é compatível com a tese de que a ação e a execução prescrevem no mesmo prazo (Súmula 150 do STF) , bem como com o fato de que a Lei 9.873/1999 - que regulamenta o exercício de ação punitiva pela Administração Pública Federal, direta e indireta - regeria integralmente a prescrição no âmbito do TCU. Quanto a este último aspecto, o Ministro Roberto Barroso, no voto exarado no julgamento do MS 32.201, embora tenha advertido que a atuação do TCU, em sua acepção clássica, não se qualifica como exercício do poder de polícia, ressaltou que a Lei 9.873/1999 assumiria vocação regulatória geral da prescrição do exercício da competência sancionadora da Administração Pública, sendo sua disciplina aplicável a qualquer ação punitiva da Administração Pública Federal, exceto àquelas esferas em que exista regulamentação específica. Ademais, completa, dada a autonomia científica do Direito Administrativo, não haveria razão plausível para suprimir a omissão da Lei Orgânica do Tribunal de Contas da União, quanto ao prazo prescricional, valendo-se das normas de direito civil, e não das de direito administrativo.
Eis algumas ementas de decisões que evidenciam o entendimento predominante do STF:
Ementa: AGRAVO REGIMENTAL EM MANDADO DE SEGURANÇA. TOMADA DE CONTAS ESPECIAL. TRIBUNAL DE CONTAS DA UNIÃO. CONDENAÇÃO A RESSARCIMENTO AO ERÁRIO. PRESCRIÇÃO. MARCO INTERRUPTIVO. ART. 2°, II, DA LEI 9.873/1999. ATO INEQUÍVOCO DE APURAÇÃO DO FATO. DISCUSSÃO. DIREITO LÍQUIDO E CERTO. DEMONSTRAÇÃO. INOCORRÊNCIA. SUBSISTÊNCIA DA DECISÃO AGRAVADA. AGRAVO A QUE SE NEGA PROVIMENTO. I - As razões do agravo regimental são inaptas para desconstituir os fundamentos da decisão agravada, que, por isso, se mantêm hígidos. II - Aplicando-se a regulamentação da Lei 9.873/1999 ao caso concreto, observa-se que a pretensão sancionatória do TCU, em relação aos atos praticados pelo impetrante, levando-se em consideração a ocorrência de 5 causas interruptivas da prescrição, não teria sido fulminada pelo decurso do tempo. III - A pretensão do recorrente, fundada na discussão sobre os fatos apontados como marcos interruptivos da prescrição da pretensão punitiva da Administração Pública, refoge aos estreitos limites do mandamus, ante a ausência de liquidez e certeza do direito pleiteado. IV - Agravo regimental a que se nega provimento. MS 36067 ED-AgR. Órgão julgador: Segunda Turma. Relator (a) : Min. RICARDO LEWANDOWSKI. Julgamento: 18/10/2019.
Ementa: AGRAVO REGIMENTAL EM RECLAMAÇÃO. TRIBUNAL DE CONTAS DA UNIÃO. TOMADA DE CONTA ESPECIAL. PRESCRIÇÃO DA PRETENSÃO PUNITIVA. RECONHECIDA EM DECISÃO DO SUPREMO TRIBUNAL FEDERAL. PRESCRITIBILIDADE DO RESSARCIMENTO AO ERÁRIO FUNDADA EM DECISÃO DE TRIBUNAL DE CONTAS. AÇÃO DE IMPROBIDADE ADMINISTRATIVA COM PEDIDO DE RESSARCIMENTO JÁ EM CURSO. AGRAVO REGIMENTAL A QUE SE NEGA PROVIMENTO. I - O acórdão do TCU determinou a formação de processo administrativo para avaliarem, efetivamente, a eventual responsabilização do agravado para o ressarcimento do dano ao erário, contrariando, assim, autoridade desta Corte no MS 35.512/DF, uma vez que houve a concessão da segurança para declarar a ocorrência da prescrição da pretensão punitiva do TCU em relação às infrações imputadas a ele, destacando-se que a União poderia perseguir os valores referentes ao ressarcimento dos danos na esfera judicial. II - Agravo regimental a que se nega provimento. (Rcl 39497 AgR. Órgão julgador: Segunda Turma. Relator (a) : Min. RICARDO LEWANDOWSKI. Julgamento: 10/10/2020) .
Ementa: MANDADO DE SEGURANÇA. DIREITO ADMINISTRATIVO. TRIBUNAL DE CONTAS DA UNIÃO. SERVIDOR DA SECRETARIA DE SAÚDE DO ESTADO DO ACRE. FISCALIZAÇÃO OMISSA E DEFICIENTE NA EXECUÇÃO DE DOIS CONVÊNIOS FIRMADOS ENTRE A SECRETARIA ESTADUAL E O MINISTÉRIO DA SAÚDE. APLICAÇÃO DE MULTA. ARTS. 28, II, E 58, II, DA LEI 8.443/1992. ART. 268, II, DO REGIMENTO INTERNO DO TCU. PRESCRIÇÃO DA PRETENSÃO SANCIONATÓRIA. OCORRÊNCIA. APLICAÇÃO DA LEI 9.873/1999. PRECEDENTES DESTE STF. MEDIDA LIMINAR DEFERIDA E RATIFICADA NO EXAME DE MÉRITO. SEGURANÇA CONCEDIDA PARA AFASTAR A MULTA APLICADA. 1. A prescrição da pretensão punitiva do TCU é regulada pela Lei 9.873/1999, descabendo a aplicação do prazo decenal previsto na legislação civil (art. 205 do Código Civil) . Ao revés, incide o prazo quinquenal previsto na Lei 9.873/1999 (MS 32201, Rel. Min. Roberto Barroso, PRIMEIRA TURMA, DJe 7/8/2017; MS 35.512-AgR, Rel. Min. Ricardo Lewandowski, SEGUNDA TURMA, DJe 21/6/2019) . 2. In casu, na linha do parecer apresentado pelo Ministério Público Federal e da decisão liminar de minha lavra, é inequívoca a superação do prazo prescricional quinquenal. Os ilícitos apontados pela Corte de Contas ocorreram em julho de 2006, tendo o processo de auditoria sido instaurado em 9/10/2006. A ordem de citação do responsável para a audiência, por sua vez, ocorreu em 25/6/2007. Entretanto, a decisão condenatória recorrível foi exarada somente em 31/5/2016, data da prolação do Acórdão 3513/2016-TCU-Primeira Câmara. 3. Ex positis, CONCEDO A SEGURANÇA unicamente para afastar a sanção de multa aplicada ao impetrante, nos autos da Tomada de Contas Processo 023.288/2006-0, máxime da ocorrência de prescrição da pretensão punitiva do Tribunal de Contas da União. MS 35940. (Órgão julgador: Primeira Turma. Relator (a) : Min. LUIZ FUX. Julgamento: 16/06/2020) .
Essa orientação também foi seguida nas seguintes decisões monocráticas: MS 36.127-MC/DF e MS 35.940-MC/DF, Rel. Min. Luiz Fux; MS 35.294, MS 35.539/DF e MS 35.971-TP/DF, Rel. Min. Marco Aurélio; MS 34.256 MC/DF, MS 36.054-MC e MS 36.067-MC/DF, Rel. Min. Ricardo Lewandowski.
Portanto, observa-se que o Supremo Tribunal Federal tem se pronunciado no sentido de reconhecer não só a aplicação da prescrição quinquenal com fulcro na interpretação da Lei 9.873/1999, mas também a incidência dos marcos interruptivos do prazo prescricional consignados na referida lei, tantas vezes quanto presentes os suportes fáticos (MS 32201, Relator: Min. Roberto Barroso) .
Essa orientação também foi seguida nas seguintes decisões monocráticas: MS 36.054, MS 34.256-MC, MS 35.512 e MS 36.067-MC, todos de relatoria do Min. Ricardo Lewandowski; MS 35.294, MS 35.539 e MS 35.971-TP, todos de relatoria do Min. Marco Aurélio; MS 32.201, Rel. Min. Roberto Barroso, e MS 36.127-MC e MS 35.940-MC, Min. Luiz Fux.
Em relação ao termo inicial da contagem do prazo prescricional, o "caput" do art. 1º da Lei 9.873/1999 oferece solução que não destoa do modelo adotado pelo TCU no incidente de uniformização de jurisprudência, em que se examinou a prescrição da pretensão punitiva, nos termos do Acórdão 1441/2016-TCU-Plenário (Rel. Min. Benjamin Zymler) , com a adição da particularidade de explicitar o caso de infrações permanentes ou continuadas:
a) Regra geral: "data da prática do ato"  (o que equivale a "ocorrência da irregularidade sancionada") ;
b) Regra especial: "no caso de infração permanente ou continuada, do dia em que tiver cessado".
Por seu turno, a Lei 9.873/1999, em seu art. 2º, estabelece as causas interruptivas da prescrição punitiva, consoante abaixo transcrito, já na redação conferida pela Lei 11.941/2009:
Art. 2º Interrompe-se a prescrição da ação punitiva:
I - pela notificação ou citação do indiciado ou acusado, inclusive por meio de edital;
II - por qualquer ato inequívoco, que importe apuração do fato;
III - pela decisão condenatória recorrível.
IV - por qualquer ato inequívoco que importe em manifestação expressa de tentativa de solução conciliatória no âmbito interno da administração pública federal.
Por sua vez, o quadro a seguir indica alguns eventos processuais, ocorridos no curso de uma TCE (fase interna e externa) - instaurada em razão de irregularidades na aplicação de recursos da União transferidos a entes subnacionais - que poderiam ser enquadrados nas causas de interrupção da prescrição acima apontadas, sem prejuízo, é claro, de outras ocorrências fáticas elegíveis como marco interruptivo, a depender da forma de proceder de cada entidade ou órgão tomador de contas.
	I - pela notificação ou citação do indiciado ou acusado, inclusive por meio de edital;
	 (i) notificação no âmbito do procedimento administrativo de ressarcimento previamente à instauração da TCE;
 (ii) notificação efetuada pelo órgão tomador de contas acerca da instauração da TCE;
 (iii) citação efetuada pelo TCU.
*Data da ciência da notificação ou citação pelos responsáveis ou de publicação do edital no DOU.

	II - por qualquer ato inequívoco, que importe apuração do fato;
* procedimento que evidencie a apuração dos fatos irregulares, com o objetivo quantificar o dano e identificar possíveis responsáveis.
	 (i) relatório de sindicância ou PAD;
 (ii) relatório de apuração de irregularidades referente ao processo administrativo prévio à instauração da TCE;
 (iii) relatórios de fiscalização, pareceres, despachos, informações e memorandos relacionados à apuração dos fatos irregulares;
 (iv) relatório do tomador de contas;
 (v) relatório do controle interno; 
 (vi) termo de instauração ou designação de instauração da TCE;
 (vii) autuação da TCE no TCU; entre outras causas.
*Há quem inclua nesse grupo diligências que comprovam providências do responsável sobre as irregularidades investigadas.

	III - pela decisão condenatória recorrível.
	 (i) Verifica-se apenas no âmbito do TCU com a data da prolação do acórdão condenatório recorrível.

	IV - por qualquer ato inequívoco que importe em manifestação expressa de tentativa de solução conciliatória no âmbito interno da administração pública federal.
	 (i) pedido de parcelamento;
 (ii) pagamento parcial do débito;
 (iii) qualquer manifestação do responsável que demonstre claramente a sua intenção de recolher o débito.

Bem se vê, portanto, que haveria uma multiplicidade de causas de interrupção da prescrição, conforme se depreende do art. 2º da Lei 9.873/1999. Tal exegese encontra respaldo em precedentes do STF, a exemplo do que se decidiu no julgamento do MS 36067 (Rel. Min. Ricardo Lewandowski) , com destaque para trecho do voto em que o Relator reconhece cinco causas de interrupção da prescrição, in verbis:
 (...) Assim, faz-se necessário levar em consideração que, apesar de os fatos objeto da apuração conduzida pela Corte de Contas remontarem aos anos de 1999 e 2000, período no qual o impetrante era Secretário de Saúde municipal, o Tribunal de Contas da União deu prosseguimento à tomada de contas especial por ter constatado a ocorrência de 5 causas interruptivas da prescrição, a saber: a) relatório de auditoria em conjunto realizada pelo Denasus e pela Secretaria Federal de Controle, lavrado em 06/07/2001, sendo este, certamente, um ato inequívoco que importou a apuração do fato (art. 2º, II, da Lei n. 9.873/1999) ; b) instauração de Tomada de Contas Especial pelo FNS, ocorrida em 05/10/2005, sendo este também, certamente, um ato inequívoco que importou a apuração do fato  (art. 2º, II, da Lei n. 9.873/1999) ; c) a autuação da presente Tomada de Contas Especial no âmbito do Tribunal de Contas da União, ocorrida em 12/08/2008, sendo este também, certamente, um ato inequívoco que importou a apuração do fato  (art. 2º, II, da Lei n. 9.873/1999) ; d) o ato que ordenou a citação do responsável, ora impetrante, ocorrida em 12/07/2010 (art. 2º, I, da Lei n. 9.873/1999) ; e) o exercício do poder punitivo ocorrido em 20/06/2012, data da prolação do Acórdão 1563/2012-TCU-Plenário (art. 2º, III, da Lei n. 9.873/1999) .
No caso concreto, tendo como parâmetro a tese firmada pelo STF, no RE 636.886, no sentido de que ambas as pretensões do TCU (sancionatória e ressarcitória) sujeitam-se ao prazo prescricional de 5 anos previsto na Lei 9.873/1999, considerando, ainda, o sistema prescricional descrito na citada lei, inclusive as causas de suspensão e de interrupção da prescrição, temos os seguintes eventos processuais:
a)  Parecer 4/2006 - RAF/IT, de 9/3/2006 (peça 42) , relativo à vistoria in loco realizada pela área técnica do ministério, na qual constatou que a barragem tinha sido executada, mas estava divergente do projeto apresentado, concluindo que "As metas não alcançaram o benefício social esperado devido as alterações executadas em desacordo com o projeto inicialmente proposto e aprovado no Plano de Trabalho";
b)  Relatório de Inspeção 2/2006 - ELM/GFP, de 19/9/2006 (peça 44) , relativo à nova vistoria in loco, a qual teve como resultado glosa técnica parcial no percentual de 47,28%;
c)  Parecer Técnico 19/2009 - RGA, de 3/8/2009 (peça 49) , emitido após justificativas do responsável, por meio do qual a análise técnica do ministério ratificou os entendimentos anteriores;
d)  Relatório de Inspeção de Acompanhamento 16/2012- EES, de 7/5/2012 (peça 77) , após nova documentação apresentada pela prefeitura e pelo responsável, tendo o ministério realizado nova inspeção, por meio da qual verificou que a barragem não atingiu o benefício social esperado, uma vez que havia pelo menos três anos que a população não era beneficiada e que os outros relatórios já demonstravam irregularidade na execução do objeto, decidindo pela glosa total dos recursos repassados;
e)  Parecer Técnico Conclusivo 7/2013-SE/DRR/SEDEC/MI, de 12/3/2013 (peça 87) , após nova documentação apresentada pelo responsável, no qual o ministério manteve a glosa integral dos recursos repassados, após sua análise;
f)  Análise Técnica 2014_076_AT_DRR_AC, de 24/3/2014 (peça 90) , após novamente o responsável ter apresentado sua defesa (peça 89) , por meio da qual a área técnica do ministério solicitou informações complementares;
g)  Parecer Técnico 2017_371_PT_DRR_BFS/2017/SEDEC/DRR, de 31/8/2017 (peça 96) , após a análise dos documentos, justificativas apresentadas e as inspeções in loco realizadas, no qual a área técnica do ministério apontou irregularidades que motivaram a instauração destas contas;
h)  Nota Técnica 246/2017/DTCE/CDTCE/CGPC/DGJ/SECEX/MI, de 5/12/2017 (peça 99) , após o envio pelo ex-prefeito de nova defesa e inquérito policial, na qual o ministério deu continuidade à instauração desta TCE, por entender que não foram apresentados fatos novos que justificassem nova inspeção ou análise;
i)  Parecer Financeiro 20/2018/DTCE/CDTCE/CGPC/DGI/SECEX/MI, de 19/1/2018 (peça 101) , por meio do qual o ministério decidiu instaurar estas contas, com glosa pelo valor integral dos recursos repassados;
 Relatório de TCE 26/2018, de 3/5/2018 (peça 106) ;
 Data de autuação da tomada de contas especial pela SecexTCE: 18/5/2019;
 Despacho do titular da SecexTCE autorizando a realização das citações propostas: 22/10/2020 (peça 115) .
Analisando-se a sequência de eventos processuais enumerados no item anterior, os quais teriam o condão de interromper a prescrição da ação punitiva desta Corte no entender do STF, observa-se que não transcorreu o prazo prescricional de 5 (cinco) anos entre cada evento processual e o seguinte. Portanto, mesmo levando-se em consideração o entendimento do STF, não teria ocorrido a prescrição da pretensão sancionatória e ressarcitória a cargo do TCU.
Ademais, em casos semelhantes, conforme tem sido decidido pelos três colegiados desta Corte de Contas, tem prevalecido, ao menos por ora, o entendimento jurisprudencial predominante no TCU de que o débito é imprescritível. Ou seja, tendo em vista que o STF ainda não decidiu sobre os embargos de declaração opostos pela Advocacia-Geral da União (AGU) contra a decisão proferida em 17/4/2020 no julgamento do Recurso Extraordinário (RE) 636.886, a nova posição do STF sobre prescritibilidade da pretensão de ressarcimento não altera, por ora, entendimento do TCU de que as ações de ressarcimento movidas contra agentes causadores de danos ao erário são imprescritíveis.
Por outro lado, especificamente no que tange à prescrição da pretensão punitiva, verifica-se que o Acórdão 1441/2016-TCU-Plenário, Relator Ministro Benjamin Zymler, que uniformizou a jurisprudência acerca dessa questão, subordinou tal prescrição ao prazo prescricional geral indicado no art. 205, do Código Civil, que é de dez anos, contado da data de ocorrência da irregularidade sancionada, nos termos do art. 189, do Código Civil, sendo este prazo interrompido pelo ato que ordenar a citação, a audiência ou a oitiva do responsável.
No caso em exame, ocorreu a prescrição da pretensão punitiva, uma vez que a irregularidade sancionada ocorreu em 31/12/2004 e o ato de ordenação da citação ocorreu apenas em outubro/2020 (peça 115) .
Portanto, diferente do entendimento esposado pela responsável, configurou-se a prescrição apenas quanto à competência sancionatória deste Tribunal, não se aplicando aos danos ao erário.
Argumentação acerca do mérito
Cabe transcrever trechos da instrução precedente (peça 113) , com vistas a contextualizar a irregularidade em comento: 
18.1.1.5. A execução parcial das obras, ou execução a menor do que o pactuado, bem como problemas de qualidade do que fora executado, informados pelo órgão repassador podem ser percebidos pelas três vistorias realizadas nas obras [Parecer 4/2006 - RAF/IT, Relatório de Inspeção 2/2006 e Relatório de Inspeção de Acompanhamento 16/2012- EES]. 
 (...) 
18.1.1.6. Ou seja, mesmo com a execução parcial das obras, observa-se que aquela execução não correspondeu ao que fora pactuado e quase metade dos serviços não foram executados (primeira e segunda vistorias) , e transcorridos apenas quatro anos a barragem construída estava danificada (indicando problemas na qualidade construtiva) e não atingia o benefício esperado (terceira vistoria) .
18.1.1.7. O ministério realizou em 2014 nova análise (Análise Técnica: 2014_076_AT_DRR_AC, de 24/3/2014, peça 90) , concluindo que houve impropriedades na execução das obras, mas a parcela realizada (...) poderia, se comprovadas as condições de segurança e funcionalidade, ser acolhida, mediante as garantias técnicas a serem apresentadas pelo convenente (como recomendadas nos subitens "k", "l", "m", "n", "o" e "p" daquele documento) . (...) 
18.1.1.8. Como o órgão repassador entendeu que as justificativas do responsável não sanaram essas ocorrências, não acolheu como funcional a parcela executada da obra, glosando todo o valor repassado. 
18.1.1.9. Verifica-se, portanto, que os fatos apontados nos pareceres técnicos do ministério permitem caracterizar a ausência de funcionalidade do objeto, sem aproveitamento útil da parcela executada, por falhas técnicas ou de qualidade e por motivo de inexecução parcial, não tendo o prefeito responsável conseguido na fase interna deste processo demonstrar que a parcela executada era aproveitável, ou seja, funcional. 
18.1.1.10. As ocorrências apontadas pelo ministério (nos diversos pareceres, em especial no Parecer Técnico 2017_371_PT_DRR_BFS/2017/SEDEC/DRR, na Análise Técnica 2014_076_AT_DRR_AC, de 24/3/2014 e no Relatório de TCE 26/2018) podem ser assim resumidas:
- ausência de execução de parte da obra; o percentual físico da obra executado menor do que o projeto aprovado (barragem - executou uma unidade com 103 m, quando deveria ser com 180 m; muros de proteção - executou uma unidade com 16,05 m, quando deveria ser duas unidades com 16,5 m cada um) ;
- as obras executadas estavam em desacordo com o projeto inicial (aprovado) ;
- não constam no processo documentos relativos ao processo licitatório e de contratação da empresa executora da obra;
- constatação da não funcionalidade da obra, não atingindo os benefícios sociais esperado, visto comprovada a deficiência de armazenamento de água a montante. Deterioração precoce da obra;
- o laudo técnico apresentado em nenhum parágrafo justifica de forma técnica os questionamentos apresentados pela Análise Técnica 2014_076_AT_DRR_ACN em relação à existência de fenda na barragem e à queda de muro de proteção. Os dois laudos apresentados são idênticos, realizados por um único profissional. As peças gráficas e as peças fotográficas encaminhadas anexas ao laudo não corroboram para que sejam sanados os questionamentos apresentados naquela análise;
- ausência das garantias técnicas que deveriam ser apresentadas pelo convenente, consoante recomendações contidas nos subitens "k", "l", "m", "n", "o" e "p da Análise Técnica 2014_076_AT_DRR_ACN.
18.1.1.11. Importa salientar que a execução parcial do objeto pactuado, aliada a falhas técnicas e/ou de qualidade que comprometam sua segurança e durabilidade, tornando-o imprestável, permite a condenação dos responsáveis pelo valor total dos recursos aplicados. (Grifos acrescidos) 
O argumento da defesa de que a obra foi executada regularmente e de que não houve dano ao erário e/ou serviços inexecutados não veio acompanhado de elementos probantes. Ou seja, não basta meras alegações de que inexistiu a irregularidade (a imprestabilidade do objeto conveniado - a construção de barragem do Rio Trairi - sem aproveitamento útil da parcela executada, por motivo de inexecução parcial e execução com falhas técnicas ou de qualidade) , se não apresentar justificativas plausíveis e amparadas em elementos probatórios capazes de elidi-la e/ou que demonstrem a ausência da sua conduta irregular (realizar pagamento por serviços inexecutados ou executados com falhas técnicas e/ou de qualidade com relação ao objeto do convênio) . Conforme citação acima, além das outras falhas construtivas e ausência de serviços (peça 89, p. 13-34, e peça 90) , a fiscalização comprovou a existência de fenda na barragem, patologia esta suficiente para comprovar o comprometimento da segurança e durabilidade da obra.
Também não merece prosperar a argumentação de que a deterioração da obra apontada se deu pela falta de manutenção de gestão municipal que o sucedeu, sob a premissa de que fora constatada pela fiscalização do TCU em 2018/2019, uma vez que distorce os fatos já relatados. A deterioração precoce da obra foi apontada pelas vistorias realizadas pelo órgão repassador, tendo sido transcorridos apenas quatro anos da construção da barragem, indicando problemas na qualidade construtiva que sequer foram mencionados pela defesa. Tal fato, aliado às demais constatações à época realizadas pelo ministério, de que a execução (parcial) não correspondeu ao que fora pactuado e que quase metade dos serviços não foram executados, trazem robustez para configurar a irregularidade em comento.
A alegada fiscalização da Polícia Federal atestando a regularidade da obra só lhe aproveitaria se demonstrasse a inaplicabilidade da situação fática já descrita. Embora a defesa não tenha feito referência de documento atinente àquela fiscalização nos presentes autos, há neste processo cópia do relatório da Superintendência Regional no Rio Grande do Norte da Polícia Federal (peça 98) , por meio do qual se verifica que a conclusão de não ter havido sobrepreço ou superfaturamento. Tal fato não foi objeto da citação, não aproveitando ao responsável essa constatação.  
E a argumentação de que a responsabilidade civil da empresa executora da obra (como construtor) cessou no final de 2009 não lhe presta como justificativa, porque não foi questionado por tal fato, mas pelo pagamento por serviços inexecutados ou executados com falhas técnicas e/ou de qualidade. Eventuais problemas passíveis de serem verificados na obra somente posteriormente à sua gestão (obra executada no último ano de seu mandado) não lhe poderiam ser imputados, e não o foram, ou a defesa não trouxe elementos indicando ter sido esse o fato. Se tivesse demonstrado, apenas a responsabilidade por falhas técnicas e/ou de qualidade lhe poderiam ser retiradas (permanecendo os serviços pagos e inexecutados) , competindo ao gestor que o sucedeu, nesse caso hipotético, verificar, por meio de avaliações periódicas, a durabilidade e a robustez das obras concluídas, especialmente durante o período de garantia quinquenal previsto no Código Civil (art. 618 da Lei 10.406/2002) . 
Análise da boa-fé dos defendentes
De acordo com os precedentes desta Corte de Contas, mais precisamente nos termos do Acórdão 1894/2018-TCU-Segunda Câmara, da relatoria do Ministro Augusto Nardes, dentre outros, "a boa-fé deve ser aferida objetivamente, sendo necessário constatar algum ato ou fato capaz de caracterizar a conduta zelosa e diligente do responsável, mediante prova nos autos". Em outro julgado, Acórdão 7936/2018-TCU-Segunda Câmara, da relatoria do Ministro Augusto Sherman, foi estabelecido que "a análise da conduta é feita sob o ponto de vista objetivo, sem que seja necessária a comprovação de má-fé (dolo) , mas apenas da ausência de boa-fé objetiva, para a responsabilização do agente". 
A boa-fé não pode ser presumida ou acatada a partir de mera alegação, devendo ser demonstrada e comprovada a partir dos elementos que integram os autos, corroborada em contexto fático propício ao reconhecimento dessa condição em favor do responsável. Neste processo, entende-se que os argumentos de defesa do ex-prefeito não merecem prosperar, pelos motivos expostos anteriormente, e não vieram acompanhados de elementos suficientes para evidenciar a sua boa-fé, a partir de atitudes concretas do responsável tendentes a atenuar ou impedir a irregularidade que lhe foi imputada.
Por fim, cabe registrar que consta dos autos consulta ao Sistema Sisobi (peça 126) indicando o falecimento do ex-prefeito em 28/12/2020, ou seja, após ter constituído procurador e apresentado defesa (em 9/12/2020) .
Em face do exposto, propõe-se a rejeição das alegações de defesa do responsável Paulo de Souza, o julgamento irregular de suas contas, condenando o seu Espólio ao débito correspondente ao montante objeto de sua citação (solidário com a empresa responsável) , ou seus herdeiros, até o limite do patrimônio transferido (art. 5º, inciso XLV, da Constituição Federal) , sem a aplicação de multa, dada (i) à extinção da punibilidade, causada pela morte do responsável, ocorrida em data anterior à prolação do acórdão condenatório, e (ii) à prescrição da pretensão punitiva deste Tribunal no presente feito.
Prescrição da Pretensão Punitiva
Vale ressaltar que a pretensão punitiva do TCU, conforme Acórdão 1441/2016-TCU-Plenário, Relator Min. Benjamin Zymler, que uniformizou a jurisprudência acerca dessa questão, subordina-se ao prazo geral de prescrição indicado no art. 205 do Código Civil, que é de dez anos, contado da data de ocorrência da irregularidade sancionada, nos termos do art. 189 do Código Civil, sendo este prazo interrompido pelo ato que ordenar a citação, a audiência ou a oitiva dos responsáveis.
Conforme já relatado anteriormente, no caso em exame ocorreu a prescrição, uma vez que a irregularidade sancionada ocorreu em 2004 e o ato de ordenação da citação ocorreu apenas em outubro/2020 (peça 115) .
CONCLUSÃO
Em face da análise promovida na seção "Exame Técnico", verifica-se que o responsável Paulo de Souza não logrou afastar a irregularidade a ele imputada. A empresa responsável STH Serviços de Topo Hidrografia Ltda, instada a se manifestar, optou pelo silêncio, configurando a sua revelia, nos termos do § 3º, do art. 12, da Lei 8.443/1992. 
Tendo em vista que não constam dos autos elementos que permitam reconhecer a boa-fé dos responsáveis, propõe-se que as suas contas sejam julgadas irregulares, nos termos do art. 202, § 6º, do Regimento Interno do TCU, com a imputação do débito atualizado monetariamente e acrescido de juros de mora, nos termos do art. 202, § 1º, do Regimento Interno do TCU, descontado o valor eventualmente recolhido, ao Espólio do ex-prefeito Paulo de Souza e à empresa STH Serviços de Topo Hidrografia Ltda, solidariamente, sem a aplicação da multa prevista no art. 57 da Lei 8.443/1992, em face da prescrição da pretensão punitiva do TCU e, também, pelo falecimento do ex-prefeito em 28/12/2020.
Por fim, como não houve elementos que pudessem modificar o entendimento acerca da irregularidade em apuração, mantém-se a matriz de responsabilização presente no processo (peça 112) .
PROPOSTA DE ENCAMINHAMENTO
Diante do exposto, submetem-se os autos à consideração superior, propondo:
considerar revel, para todos os efeitos, a empresa STH Serviços de Topo Hidrografia Ltda (CNPJ: 08.593.709/0001-50) , dando-se prosseguimento ao processo, nos termos dos arts. 12, § 3º, da Lei 8.443/1992 e 202, § 8º, do Regimento Interno do TCU;
rejeitar as alegações de defesa apresentadas pelo Sr. Paulo de Souza (CPF XXX.779.024-XX) ;
julgar irregulares, com fundamento nos arts. 1º, inciso I, 16, inciso III, alínea "c", 19, caput, e 23, inciso III, da Lei 8.443/1992 c/c os arts. 1º, inciso I, e 209, incisos II e III, do Regimento Interno do TCU, as contas do Sr. Paulo de Souza (CPF XXX.779.024-XX) e da empresa STH Serviços de Topo Hidrografia Ltda (CNPJ: 08.593.709/0001-50) , em vista do disposto nos arts. 16, § 2º, da Lei 8.443/1992 e 209, §§ 5º e 6º, do Regimento Interno do TCU;
condenar, de forma solidária, o Espólio ou os sucessores do Sr. Paulo de Souza (CPF XXX.779.024-XX) até o limite do patrimônio transferido, e a empresa STH Serviços de Topo Hidrografia Ltda (CNPJ: 08.593.709/0001-50) ao pagamento das quantias a seguir especificadas, com a fixação do prazo de quinze dias, a contar das notificações, para comprovarem, perante o Tribunal (art. 23, inciso III, alínea "a", da Lei 8.443/1992, c/c o art. 214, inciso III, alínea "a", do Regimento Interno do TCU) , o recolhimento da dívida aos cofres do Tesouro Nacional, atualizada monetariamente e acrescida dos juros de mora, calculados a partir das datas discriminadas até a data do recolhimento, na forma da legislação em vigor:
Débito:
	Data de ocorrência
	Valor histórico (R$) 

	01/07/2004
	3.946,80

	26/08/2004
	70.000,00

	28/09/2004
	60.200,00

	13/10/2004
	25.425,02

	27/10/2004
	60.114,00

	22/11/2004
	40.139,00

	03/12/2004
	24.508,65

	13/12/2004
	25.622,45

	20/12/2004
	20.044,08

                      Valor atualizado do débito (com juros) em 29/7/2021: R$ R$ 1.510.312,35autorizar, desde logo, nos termos do art. 28, inciso II, da Lei 8.443/1992, a cobrança judicial das dívidas, caso não atendidas as notificações;
autorizar, desde logo, o pagamento das dívidas em até 36 (trinta e seis) parcelas mensais e consecutivas, nos termos do art. 217 do Regimento Interno, caso solicitado pelos responsáveis, fixando-se o vencimento da primeira parcela em quinze dias, a contar do recebimento da notificação, e o das demais a cada trinta dias, devendo incidir sobre cada parcela, os encargos legais devidos, na forma prevista na legislação em vigor;
alertar os responsáveis de que a falta de comprovação do recolhimento de qualquer parcela importará o vencimento antecipado do saldo devedor, nos termos do § 2º do art. 217 do Regimento Interno deste Tribunal;
encaminhar cópia do Acórdão que vier a ser proferido, bem como do relatório e do voto que o fundamenta, ao Procurador-Chefe da Procuradoria da República no Estado do Rio Grande do Norte, para a adoção das medidas que entender cabíveis, em conformidade com o art. 16, § 3º, da Lei 8.443/1992 c/c o art. 209, § 7º, do Regimento Interno do TCU, informando-lhe que o inteiro teor da deliberação pode ser consultado no endereço www.tcu.gov.br/acordaos;
encaminhar cópia do Acórdão que vier a ser proferido ao Ministério do Desenvolvimento Regional e aos responsáveis (Espólio ou os sucessores, no caso do Sr. Paulo de Souza) , para ciência, informando que a presente deliberação, acompanhada do Relatório e do Voto que a fundamenta, está disponível para a consulta no endereço www.tcu.gov.br/acordaos, além de esclarecer que, caso requerido, o TCU poderá fornecer sem custos as correspondentes cópias, de forma impressa.
O Ministério Público de Contas, representado pela Procuradora-Geral, Dra. Cristina Machado da Costa e Silva, manifestou-se de acordo com a proposta de encaminhamento elaborada pela Secex/TCE, sem prejuízo de sugerir, em adição, que seja aplicada a multa capitulada no art. 57 da Lei n.º 8.443/92 à empresa STH Serviços de Topo Hidrografia Ltda (peça 141) :
Trata-se de Tomada de Contas Especial instaurada pelo Ministério do Desenvolvimento Regional em desfavor do Senhor Paulo de Souza, ex-Prefeito de Boa Saúde/RN, em razão da não comprovação da regular aplicação dos recursos repassados ao município por meio do Convênio 210/2003, cujo objeto consistia na construção de barragem no Rio Trairi.
2.	O exame empreendido pela Unidade Técnica resultou em proposta uniforme de julgar irregulares as contas do Senhor Paulo de Souza e da empresa STH Serviços de Topo Hidrografia Ltda., bem como condenar em débito o espólio do ex-Prefeito de forma solidária com essa empresa contratada (Peças 138 a 140) .
3.	Em relação ao exame da prescrição, a Unidade Técnica verificou a ocorrência da prescrição punitiva de acordo com os critérios do Acórdão 1441/2016-TCU-Plenário, tendo em vista que transcorreram mais de dez anos desde o acontecimento da irregularidade sancionada (2004) até a ordenação da citação (2020) . 
4.	Não obstante a convergência com a Unidade Técnica quanto às demais questões de mérito, dela divergimos a respeito dos critérios adotados para a verificação da prescrição na presente TCE.
5.	No que toca às premissas que devem orientar a análise da prescrição, em recentes pareceres exarados nos processos de controle externo, após a tese firmada pelo Supremo Tribunal Federal no RE n.º 636.886 (Tema 899 da repercussão geral) , esta representante do Ministério Público de Contas tem defendido que seja adotado o regime previsto na Lei n.º 9.873/1999 como solução adequada para regular a prescrição para a atuação do Tribunal, até que sobrevenha norma específica, tanto por observar os parâmetros que preponderam no conjunto de normas do direito público, como por ser, também, a norma que já vem sendo utilizada pelo STF para reger a limitação temporal ao poder sancionador do TCU. Outrossim, entende-se que deva ser aplicado o mesmo marco normativo para as pretensões punitiva e de ressarcimento do dano ao erário.
6.	Conforme entendimento consolidado da Suprema Corte, a existência de precedente firmado pelo Plenário autoriza o julgamento imediato de causas que versem sobre o mesmo tema, independentemente da publicação ou do trânsito em julgado do "leading case" (ARE 673.256-AgR, rel. Min. Rosa Weber; ARE 930.647-AgR/PR, rel. Min. Roberto Barroso; RE 611.683-AgR/DF, rel. Min. Dias Toffoli, entre outros) .
7.	Cabe registrar que a prescrição e a decadência são matérias de ordem pública que podem ser arguidas em qualquer tempo e grau de jurisdição e, inclusive, ser reconhecidas de ofício pelo julgador, o que nos leva à convicção de que o novo entendimento veiculado pelo RE n.º 636.886 tem aplicação imediata a todos os processos em curso no TCU, independentemente da época da ocorrência dos fatos.
8.	A Lei n.º 9.873/1999 apresenta um prazo geral, de cinco anos (art. 1.º, caput) , e um prazo especial, previsto no art. 1.º, § 2.º, a saber: "quando o fato objeto da ação punitiva da Administração também constituir crime, a prescrição reger-se-á pelo prazo previsto na lei penal". Com relação a essa particular hipótese, registre-se o entendimento do STJ no sentido de que a pretensão punitiva da Administração Pública em relação à infração administrativa que também configura crime em tese somente se sujeita ao prazo prescricional criminal quando instaurada a respectiva ação penal (REsp 1116477/DF, Rel. Ministro TEORI ALBINO ZAVASCKI, PRIMEIRA TURMA, julgado em 16/08/2012, DJe 22/08/2012) . Como não há notícia nos autos sobre a instauração de ação penal que verse sobre os fatos objeto desta TCE, cumpre-nos adotar o prazo geral quinquenal para a análise da prescrição no caso concreto.
9.	No que toca ao termo inicial do prazo, deve ser considerada a data da prática da infração, nos termos do art. 1.º da Lei n.º 9.873/1999. No caso concreto, admitir-se-á, para fins de fixação do termo inicial do prazo prescricional, a data a partir da qual houve pagamentos à empresa contratada: 1/7/2004.
10.	Prevê a Lei n.º 9.873/1999 que a prescrição se interrompe "pela notificação ou citação do indiciado ou acusado, inclusive por meio de edital" (art. 2.º, inciso I) . Aqui cumpre destacar que, nesse regime legal, a interrupção se dá pela notificação ou citação propriamente dita, e não pelo despacho que a ordena. A prescrição também se interrompe "por qualquer ato inequívoco, que importe apuração do fato" (art. 2.º, inciso II) .
11.	Sob esses fundamentos, houve a interrupção da prescrição pelo menos nas seguintes datas:
	 - em 9/3/2006, data de emissão do Parecer 4/2006 - RAF/IT (Peça 42) , relativo à vistoria in loco realizada pela área técnica do ministério, que constatou que a barragem tinha sido executada, mas estava divergente do projeto apresentado;
	- em 19/9/2006, data de emissão do Relatório de Inspeção 2/2006 - ELM/GFP (Peça 44) , relativo à nova vistoria in loco, a qual teve como resultado glosa técnica parcial no percentual de 47,28%;
	- em 3/8/2009, data de emissão do Parecer Técnico 19/2009 - RGA (Peça 49) , por meio do qual a análise técnica do ministério ratificou os entendimentos anteriores após as justificativas do responsável;
	- em 7/5/2012, data de emissão do Relatório de Inspeção de Acompanhamento 16/2012- EES (Peça 77) , por meio do qual o Ministério concluiu pela glosa total dos recursos repassados, uma vez que foi verificado que a população não era beneficiada pela barragem há pelo menos três anos e que outros relatórios já demonstravam irregularidade na execução do objeto;
	- em 12/3/2013, data de emissão do Parecer Técnico Conclusivo 7/2013-SE/DRR/SEDEC/MI (Peça 87) , por meio do qual o ministério manteve a glosa integral dos recursos repassados, após a análise de nova documentação apresentada pelo responsável;
	- em 31/8/2017, data de emissão do Parecer Técnico 2017_371_PT_DRR_BFS/2017/SEDEC/DRR (Peça 96) , após a análise dos documentos, justificativas apresentadas e as inspeções in loco realizadas, no qual a área técnica do ministério apontou as irregularidades que motivaram a instauração da TCE, e
	- em 18/5/2019, data da autuação do processo no TCU.
12.	Apenas por esse limitado retrospecto, verifica-se que não restou caracterizado no caso concreto o decurso do prazo prescricional previsto no art. 1.º, caput, da Lei n.º 9.873/1999.
13.	Desse modo, constatada a inocorrência da prescrição das pretensões punitiva e ressarcitória no presente processo, não há óbice para a aplicação à empresa STH Serviços de Topo Hidrografia Ltda. da multa prevista no art. 57 da Lei n.º 8.443/92.
14.	Já com relação ao Senhor Paulo de Souza, descabe a aplicação da penalidade, uma vez que não é possível multar responsável falecido, dada a natureza personalíssima da sanção, que não é transferível aos sucessores.
15.	Ante o exposto, esta representante do Ministério Público de Contas manifesta-se de acordo com a proposta de encaminhamento alvitrada pela Unidade Técnica (Peças 138 a 140) , sem prejuízo de sugerir, em adição, que seja aplicada a multa capitulada no art. 57 da Lei n.º 8.443/92 à empresa STH Serviços de Topo Hidrografia Ltda.
É o Relatório.

Cleto de Freitas Barreto (OAB/RN 1.077).

Procuradora-Geral Cristina Machado da Costa e Silva.

TOMADA DE CONTAS ESPECIAL. INEXECUÇÃO PARCIAL DO OBJETO DO CONVÊNIO. VÍCIOS CONSTRUTIVOS. AUSÊNCIA DE FUNCIONALIDADE DA BARRAGEM. CITAÇÃO. FALECIMENTO DO EX-PREFEITO APÓS APRESENTAR ALEGAÇÕES DE DEFESA. REVELIA DA EMPRESA CONSTRUTORA. OCORRÊNCIA DA PRESCRIÇÃO DA PRETENSÃO PUNITIVA DO TCU. CONTAS IRREGULARES. DÉBITO. NOTIFICAÇÃO.

TOMADA DE CONTAS ESPECIAL (TCE)

Secretaria de Controle Externo de Tomada de Contas Especial (SecexTCE).

O Ministério do Desenvolvimento Regional instaurou a presente tomada de contas especial em desfavor de Paulo de Souza, ex-prefeito de Boa Saúde/RN (2001/2004) , e da empresa STH Serviços de Topo Hidrografia Ltda., pela não comprovação da regular aplicação dos recursos repassados por meio do Convênio 210/2003-MI, firmado entre o então Ministério da Integração Nacional e o mencionado município, que tinha por objeto a "Construção de Barragem no Rio Trairi".
O referido convênio previu o valor de R$ 330.000,00 à conta do concedente (totalmente repassado pela União) e R$ 8.906,54 referentes à contrapartida do convenente, com vigência de 30/12/2003 a 27/2/2005, com prestação de contas apresentada em 31/12/2004.
A prestação de contas foi enviada e analisada com conclusão pela instauração de TCE, diante da ausência de justificativas para explicar a execução de obra menor que o pactuado no Plano de Trabalho, com constatações de deterioração precoce da estrutura, acarretando a não funcionalidade da obra e o não atingimento dos benefícios sociais esperados, já que foi comprovada a deficiência de armazenamento de água a montante da barragem.
O tomador de contas concluiu pelo dano ao erário no valor integral repassado, imputandose a responsabilidade apenas ao ex-prefeito Paulo de Souza, posição que contou com a anuência da Controladoria-Geral da União e do ministro responsável pela área.
Neste Tribunal, procedeu-se à citação do responsável em solidariedade com a empresa STH Serviços de Topo Hidrografia Ltda., na condição de contratada e beneficiária dos pagamentos pela execução da obra, em relação à seguinte irregularidade: imprestabilidade do objeto do Convênio 210/2003-MI, que teve como objeto a construção de barragem do Rio Trairi, sem aproveitamento útil da parcela executada, por motivo de inexecução parcial e execução com falhas técnicas ou de qualidade. 
Registra-se que consta dos autos consulta ao Sistema Sisobi (peça 126) indicando o falecimento do ex-prefeito em 28/12/2020, após ter constituído procurador e apresentado defesa (em 9/12/2020) .
A empresa STH não apresentou defesa apesar de regularmente citada, devendo ser considerada revel nos termos do artigo 12, § 3º, da Lei 8.443/1992.
Após as devidas análises, a SecexTCE propôs o julgamento pela irregularidade das contas dos responsáveis, com condenação em débito, sem aplicação da multa prevista no artigo 57 da Lei 8.443/1992, haja vista a prescrição da pretensão punitiva do TCU para a empresa e a impossibilidade de aplicar essa penalidade a responsável falecido. 
O Ministério Público de Contas divergiu pontualmente dessa proposta (peça 141) , por entender que a multa prevista no art. 57 da Lei 8.443/1992 deveria ser aplicada à empresa STH Serviços de Topo Hidrografia Ltda., porquanto não foi constatada a ocorrência da prescrição das pretensões punitiva e ressarcitória no presente processo, nos termos do disposto no art. 1º, caput, da Lei 9.873/1999.
Feito esse resumo, passo a decidir. 
Manifesto minha concordância com os pareceres precedentes, razão pela qual acolho em minhas razões de decidir os argumentos neles expendidos, à exceção dos argumentos trazidos pela Procuradoria de Contas acerca da prescrição, consoante passarei a dispor.
Em preliminar, aplico à empresa STH os efeitos da revelia previstos no art. 12, § 3º, da Lei 8.443/1992, dando-se normal prosseguimento ao processo. 
Acerca da prescrição, tecerei breves comentários. 
O TCU, baseado na interpretação do art. 37, § 5º, da Constituição Federal de 1988, tem adotado o entendimento, consolidado na Súmula 282, de que "as ações de ressarcimento movidas pelo Estado contra os agentes causadores de danos ao erário são imprescritíveis".
Apesar de o julgamento, pelo Supremo Tribunal Federal, no Recurso Extraordinário (RE)  636.886 (Tema 899) , ter fixado, com repercussão geral, a prescritibilidade da pretensão de ressarcimento ao erário fundada em decisão de Tribunal de Contas, houve recentemente a apreciação de embargos de declaração opostos pela Advocacia-Geral da União (AGU) em face da referida deliberação no sentido de sua rejeição, tendo sido enfatizado que o RE 636.886 não tratou da fase interna do processo no âmbito do TCU.
Assim, continuo a seguir a jurisprudência unânime nesta Corte de Contas, sedimentada na aludida súmula, segundo a qual é imprescritível a pretensão de ressarcimento por parte da União.
Em relação à prescrição da pretensão punitiva, acompanho o entendimento da unidade técnica e adoto os termos do Acórdão 1441/2016-TCU-Plenário, que dispõe que o prazo geral de prescrição é o indicado no art. 205 do Código Civil, de dez anos, contados da data de ocorrência da irregularidade, sendo este prazo interrompido pelo ato que ordenar a citação, a audiência ou a oitiva dos responsáveis.
No presente caso, a prescrição se consumou porque a irregularidade aconteceu em 2004 e o ato que ordenou a citação se deu apenas em outubro de 2020. Em consequência, não há espaço, na jurisprudência atual do TCU, para aplicação de multa proporcional ao débito à empresa no processo em exame.
Com relação a eventual aplicação de multa ao Sr. Paulo de Souza, sigo o entendimento uniforme das manifestações prévias, no sentido de não ser possível sancionar responsável falecido, dada a natureza personalíssima da sanção, que não é transferível aos sucessores.
Quanto ao mérito propriamente dito, acolho as conclusões dos pareceres precedentes. 
Além dos argumentos acerca da prescrição, o responsável aduziu em sua defesa que: (i) a TCE só foi instaurada em 2019 e ele somente foi notificado em 2020 para um convênio firmado em 30/12/2003, com prazo final de vigência em 27/02/2005; (ii) a obra foi concluída, entregue e inaugurada; (iii) o inquérito instaurado pela Polícia Federal em relação a esse empreendimento foi arquivado, haja vista a comprovação de sua regularidade; (iv) não foram detectados danos ao erário, tampouco serviços pagos e não executados; (v) o estado da obra apurado pelo TCU em 2018/2019 decorre da falta de manutenção por parte das sucessivas gestões do município e não de problemas de execução do objeto; e (vi) a responsabilidade civil do construtor pela obra executada é de cinco anos, a contar da sua conclusão e entrega formal, de modo que no presente caso cessou em 31/12/2009. 
Em relação aos fatos terem sido apurados em 2004 e a TCE ter sido instaurada em 2019, tanto o ex-prefeito quanto a empresa executora foram notificados das irregularidades e tomado ciência das apurações já na fase interna da TCE, não tenho transcorrido o prazo delimitado no artigo 6º, inciso II, da IN TCU 71/2012. Tampouco há indícios de que esse interregno temporal tenha prejudicado a ampla defesa e o contraditório.
No mesmo passo, a mera alegação de que a obra foi construída e entregue não é suficiente para demonstrar que os defeitos precoces encontrados na estrutura da barragem não decorreram da falta de qualidade na execução e sim de uma possível ausência de manutenção na estrutura, ainda mais quando o projeto executado está em quantitativo inferior ao projetado e sem a construção de estruturas previstas, a exemplo do muro de contenção.
Os elementos doas autos comprovam, após a realização de três vistorias na obra (Parecer 4/2006 - RAF/IT, Relatório de Inspeção 2/2006 e Relatório de Inspeção de Acompanhamento 16/2012- EES) , que houve execução parcial do objeto, assim como problemas de qualidade na realização dos serviços.
As visitas técnicas identificaram que foi executada uma barragem com 103 m de comprimento, quando o projeto previa 180 m, além de um único muro de proteção com extensão de 16,05 m, quando deveriam ser duas unidades, cada uma com essa mesma medida. Ademais, após quatro anos da construção da barragem, foram detectados fenda no corpo da estrutura, queda do muro de proteção e consequente ausência de funcionalidade da obra, com deficiência de armazenamento de água a montante.
Segundo informações dos autos, o laudo técnico apresentado na fase interna pela defesa em nenhum momento justifica os questionamentos apresentados na Análise Técnica 2014_076_AT_DRR_AC (peça 90) , documento no qual o ministério solicitou informações complementares acerca da obra. 
No que se refere ao laudo da Polícia Federal, há menção a este documento nas cópias do inquérito policial 641/2015 (peça 98, p. 13 a 15) com conclusão pelo arquivamento, ante a ausência de sobrepreço e superfaturamento na contratação, desconto no valor contratado em relação ao preço de referência e impossibilidade de aferição correta e segura das metas físicas executadas em virtude da qualidade das informações contidas nos autos daquele inquérito. 
De fato, a defesa não apresentou nenhum argumento técnico plausível que justifique a execução de objeto com quantitativos diferentes do projetado, bem como explicações acerca do armazenamento deficiente de água pela barragem construída. 
Nesse aspecto, também rejeito os argumentos de que a deterioração da obra se deu por falta de manutenção das gestões sucessoras, com alegações de que as apurações deste TCU acerca dos defeitos na obra só se deram em 2018/2019, muito tempo depois da conclusão do objeto. Em 2012 o Ministério executou inspeção na obra e verificou que parte da estrutura do muro de proteção havia desabado, sendo colhidas informações de que há pelo menos 3 anos a barragem não acumulava água, de modo que a execução do convênio não teria atingido o benefício social esperado pelo convênio (peça 101, p. 2) .
Quanto à responsabilidade civil da empresa executora ter cessado após cinco anos da conclusão da barragem, o responsável não foi citado por não ter tomado medidas nesse intuito, qual seja, acionar ou não a empresa por vícios ou defeitos construtivos no objeto entregue. Por certo, ele intenta transferir a responsabilidade de quem pagou e recebeu uma obra realizada em desacordo com o projeto previsto, que não obteve a funcionalidade almejada em virtude de defeitos construtivos, para os gestores sucessores, com a alegação de que tais problemas de qualidade deveriam ter sido por eles enfrentados.
A questão é que essa obra não deveria ter sido sequer recebida pelo ex-gestor, já que dissonante do projeto acordado no Plano de Trabalho. Se houve necessidade de alteração, deveria ela ter sido formalizada junto ao concedente com garantias de que a nova estrutura iria de fato funcionar a contento. Essa era a conduta esperada do ex-prefeito.
No entanto, ao não formalizar as modificações realizadas, deu azo à ocorrência de imprestabilidade do objeto do Convênio 210/2003-MI, que não alcançou aproveitamento útil da parcela executada, por motivo de inexecução parcial e execução com falhas técnicas ou de qualidade.
Logo, as contas dos responsáveis devem ser julgadas irregulares, com imputação de débito aos sucessores do Sr. Paulo de Souza, até o limite do patrimônio transferido, e da empresa STH Serviços de Topo Hidrografia Ltda., sem aplicação da multa prevista no art. 57 da Lei 8.443/1992, ante a ocorrência da prescrição da pretensão punitiva nos termos do Acórdão 1441/2016-TCU-Plenário e o falecimento do ex-prefeito.
	Ante o exposto, voto para que o Tribunal de Contas da União aprove a proposta acórdão que submeto a este Colegiado.
TCU, Sala das Sessões, em 3 de maio de 2022.
Ministro VITAL DO RÊGO 
Relator